臺灣臺北地方法院民事判決　　　　　　　93年度訴字第2645號
原　　　告　甲○○
訴訟代理人　蔡碧松律師
複代理人　　陳麗芬律師
被　　　告　乙○○
訴訟代理人　曾冠棋律師
上列當事人間返還借款等事件，本院於中華民國93年12月23日言
詞辯論終結，判決如下：
    主  文
原告之訴及假執行之聲請均駁回。
訴訟費用由原告負擔。
    事實及理由
壹、原告主張：
一、先位聲明部分：
（一）原告與被告為父女關係，原告為訴外人呂啟銓之祖父，被
      告為呂啟銓之姑母。被告向訴外人呂啟銓借款新臺幣（下
      同）二百萬元，呂啟銓於92年12月30日在彰化銀行新興分
      行，以「聯行收付」方式，將二百萬元存入被告彰化銀行
      東高雄分行第0000-00-00000-000 號帳戶（下簡稱系爭帳
      戶），因呂啟銓對原告積欠債務未清償，而於93年4 月26
      日將其對被告之前揭借款債權二百萬元讓與原告，並將存
      款憑條及債權轉讓覺書交予原告，原告於93年4 月27日通
      知被告債權讓與之事實，並請求被告於文到一週內清償，
      惟迄今仍未獲清償。原告爰依民法第478 條、第294 條第
      1項、第297條第1項，訴請被告清償。
（二）被告所辯92年12月29日匯款七百七十一萬零四百九十八元
      借予呂啟銓供其交割股票之用云云，與事實不符，且與
      本件系爭借款無關。被告所匯五百六十一萬一千九百六十
      三元，係基於其他原因所為之匯款，被告主張係借款，全
      非事實，此筆匯款係被告在此之前另向呂啟銓借款而對呂
      啟銓清償之用。又被告所匯入原告帳戶之二百零九萬八千
      五百五十三元，並非被告所「誤匯」，實則該筆款項原即
      屬原告所有，係被告在此之前另向原告借款而對原告清償
      之用，均與系爭二百萬元無關。況且被告所主張匯款予呂
      啟銓之五百六十一萬一千九百六十三元，與呂啟銓匯予被
      告之七百萬元，數目完全不符。尤有甚者，被告為呂啟銓
      款予呂啟銓五百六十一萬餘元後之一週餘，豈有呂啟銓為
      債務人又為抵押權人之理？
（三）被告又提出抵押權拋棄證明書，惟此亦與本件系爭二百萬
      元無涉。此不但有呂啟銓於93年4 月26日所出具之債權轉
      讓覺書可證，呂啟銓更於93年7 月27七日再出具證明書加
      以確認。可見被告辯稱其借款予呂啟銓於次日匯還，並非
      其向呂啟銓借款云云，無可採信。
（四）原告92年12月29九日匯予呂啟銓五百二十八萬五千九百三
      十元，乃因呂啟銓向原告請求借款五百二十八萬五千九百
      三十元，故原告即於當日匯款，如此而已。不論被告有無
      在同一天匯還其積欠原告之二百零九萬八千五百三十五元
      ，均不影響原告與呂啟銓間五百二十八萬五千九百三十元
      之借貸關係。此筆款項係自原告帳戶直接轉入呂啟銓帳戶
      ，與被告無關。被告欲脫免清償借款責任，竟惡意將其償
      還原告之二百零九萬八千五百三十五元曲解為「誤匯」，
      然後再企圖自原告匯予呂啟銓之五百二十八萬五千九百三
      十元中扣減「誤匯」之二百零九萬八千五百三十五元，並
      曲解為係借予呂啟銓，被告主張毫不可取。
（五）被告以呂啟銓出具之抵押權拋棄證明書，主張其與呂啟銓
      間在93年3 月31日以前全無債權債務關係，乃證據與待證
      事實不相符合，該證明書內，呂啟銓所拋棄者僅及於該抵
      押權所擔保之一千二百萬元債權，不包括系爭二百萬元債
      權，被告應就其主張具體舉證證明。被告一方面主張與呂
      啟銓間全無債權債務關係，另一方面卻又主張呂啟銓尚欠
      其七十一萬餘元未還，前後自相矛盾。
二、備位聲明部分：被告曾在訴外否認本件債權，又虛偽陳述本
    件借款債務係股款，亦即，若被告於訴訟中抗辯「該等款項
    係為原告購買股票交付股款之用」云云，則被告購買之股票
    ，應屬原告所有，原告僅以起訴狀繕本送達為終止信託之通
    知，請求被告返還信託之股票予原告，爰依信託法第63條、
    第65條，以備位聲明請求被告給付二百萬元等值之股票。
三、訴之聲明：
（一）先位聲明：１、被告應給付原告貳佰萬元整暨自起訴狀繕
      本送達翌日起迄給付日止按年利率5%計算之利息。
      ２、原告願供擔保，請准宣告假執行。
（二）備位聲明：１被告應給付原告貳佰萬元整等值之上市公司
      股票。２、原告願供擔保，請准宣告假執行。
貳、被告則以下列辯詞置辯：
一、原告主張訴外人呂啟銓所轉讓之債權，乃是以乙紙彰化銀行
    92年12月30日存款憑條為據，惟此項資金往來，乃是呂啟銓
    對被告清償債務之還款，92年12月29日，呂啟銓因購買股票
    ，需款甚急，被告乃於92年12月29日由彰化銀行東高雄分行
    匯款五百六十一萬一千九百六十三元及二百零九萬八千五百
    三十五元至呂啟銓設於彰化銀行西松分行之帳戶中，其中二
    百零九萬八千五百三十五元部分，匯款時誤匯至原告帳戶中
    ，因當日原告亦交待被告由其帳戶中提款三百一十八萬七千
    三百九十五元匯至呂啟銓上開帳戶中，應其交割股票之用，
    被告乃將原匯錯之二百零九萬八千五百三十五元及三百一十
    八萬七千五百九十五元合為一筆，計五百二十八萬五千九百
    三十元，匯至呂啟銓上開帳戶中，合計被告於92年12月29日
    共匯款七百七十一萬零四百九十八元（即五百六十一萬一千
    九百六十三元加二百零九萬八千五百三十五元）借予呂啟銓
    交割股票（連同原告之三百一十八萬七千五百九十五元，當
    日共匯一千零八十九萬七千八百九十三元）。92年12月30日
    ，呂啟銓匯還被告七百萬元（含本件訴訟標的二百萬元），
    還不足清償前述92年12月29九日被告匯款借予呂啟銓之七百
    七十一萬零四百九十八元。
二、被告曾將所有坐落「台北縣貢寮鄉○○段火炎山小段第一二
    九之三、一二九之一八地號、台北縣貢寮鄉○里段○○○段
    第七三地號」等三筆土地，為呂啟銓設定一千二百萬元之抵
    押權，惟該債務事實上並未發生，故呂啟銓於93年3 月31日
    出具抵押權拋棄證明書，並協同被告塗銷抵押權設定，上開
    證明書上明載「本人（即呂啟銓）目前與乙○○並無債權債
    務關係」，可見被告與呂啟銓間在93年3 月31日簽立該紙證
    明書時確已無任何欠款未還。被告既無積欠呂啟銓任何債務
    ，呂啟銓自無債權可資轉讓。至於原告主張呂啟銓為債務人
    豈可又為抵押權人云云，乃一則上述七百七十一萬餘元債務
    已大致清償（僅尚餘七十一萬餘元），二則倘被告尚欠呂啟
    銓二百萬元，則何以呂啟銓願於93年3 月31日出具抵押權拋
    棄書載明與被告並無債權債務關係？由此可見，自以被告之
    主張較為合理。
三、原告所提呂啟銓所立之證明書，一看即知係律師執筆，而呂
    啟銓在原告脅迫下所為。查原告曾向呂啟銓借款三千萬元，
    呂啟銓乃以坐落高雄市○○○路二一九、二二一號房屋向銀
    行貸款三千萬元，並將此款項借予原告，目前該房屋貸款連
    本帶利每月須償還二十萬餘元，據悉原告向呂啟銓表示，如
    乖乖聽話與其配合，則該筆銀行貸款由其負責，否則其將不
    予代償，屆時銀行將拍賣該房屋，不足之部分銀行亦將繼續
    對其追索，其將終身負債，呂啟銓懼其淫威才乖乖就範。
四、訴之聲明：（一）原告之訴及假執行之聲請均駁回。（二）
    如受不利判決，願供擔保免為假執行。
參、兩造不爭執之事實：訴外人呂啟銓於92年12月30日在彰化銀
    行新興分行，以「聯行收付」方式，將二百萬元存入被告彰
    化銀行東高雄分行第0000-00-00000-000 號帳戶。
肆、得心證之理由：
一、先位聲明部分：
（一）查原告主張被告向訴外人呂啟銓借款二百萬元，訴外人呂
      啟銓於93年4 月26日將其對被告之前揭借款債權二百萬元
      讓與原告，原告於93年4 月27日通知被告債權讓與之事實
      ，並請求被告於文到一週內清償，惟迄今仍未獲清償等情
      ，固據原告提出債權轉讓覺書、存證信函、回執影本為證
      ，惟為被告所否認，並為上開之辯詞，故本件爭執點在於
      被告有無向訴外人呂啟銓借款二百萬元尚未清償？訴外人
      呂啟銓是否於九十二年十二月二十九日向被告借款七百七
      十一萬零四百九十八元？抵押權拋棄證明書所載抵押權所
      擔保之債權是否包括系爭二百萬元？
（二）經查被告確於92年12月29日由彰化銀行東高雄分行匯款五
      百六十一萬一千九百六十三元至呂啟銓設於彰化銀行西松
      分行之帳戶中，另被告復自其所有之上開帳戶提領二百零
      九萬八千五百三十五元，匯至原告帳戶中，另當日原告曾
      交待被告由原告帳戶中提款三百一十八萬七千三百九十五
      元匯至訴外人呂啟銓之上開帳戶，而被告於同日自原告帳
      戶中提領五百二十八萬五千九百三十元，匯至呂啟銓上開
      帳戶中等情，有被告提出之彰化銀行支出傳票、收入傳票
      影本附卷足憑，並為原告所不爭執，應認為真實，從而上
      開匯款過程觀之，原告既不爭執92年12月29日有須匯款三
      百一十八萬七千三百九十五元至訴外人呂啟銓帳戶中之事
      實，而當日自原告帳戶匯款至訴外人呂啟銓帳戶之金額卻
      有五百二十八萬五千九百三十元，扣除上開三百一十八萬
      七千三百九十五元，剩下二百零九萬八千五百三十五元，
      恰與被告自其所有上開帳戶匯至原告告帳戶之金額相同，
      依常情判斷，若上開二百零九萬八千五百三十五元果如原
      告主張原屬伊所有，則又何必於同日由被告帳戶匯入原告
      帳戶，再由原告帳戶匯至訴外人呂啟銓帳戶中？又原告復
      主張92年10月27日至92年12月1 日被告自原告帳戶取款一
      千五百七十五萬五千六百七十五元，除其中一千三百五十
      六萬四千九百七十八元匯入原告其他銀行帳戶外，尚有差
      額二百一十九萬零六百九十七元，故二百零九萬八千五百
      三十五元係被告為清償對原告之借款而匯給原告云云，惟
      為被告所否認，且查原告並未舉證上開二百一十九萬零六
      百九十七元係轉至被告何帳戶，尚無法證明所剩二百一十
      九萬零六百九十七元係由被告所借，故被告所辯係二百零
      九萬八千五百三十五元係因匯款時誤匯至原告帳戶中，始
      再連同上開三百一十八萬七千三百九十五元，共計五百二
      十八萬五千九百三十元，一同匯入訴外人呂啟銓帳戶中等
      語，較為可採，是以92年12月29日由被告帳戶直接或間接
      匯入訴外人呂啟銓帳戶應有七百七十一萬零四百九十八元
      （0000000+0000000=0000000）， 原告主張被告所匯入原
      告帳戶之二百零九萬八千五百三十五元，非被告誤匯，而
      原屬原告所有，係被告清償借款所用云云，並無所據，應
      不可採。
（三）又查訴外人呂啟銓於92年12月30日匯給被告七百萬元，其
      中包括系爭二百萬元等情，為兩造所不爭執，則被告於92
      年12月29日匯入訴外人呂啟銓七百七十一萬零四百九十八
      元，隔日即92年12月30日訴外人呂啟銓即反匯入被告帳戶
      七百萬元，此一來一往，依常情判斷，自應以被告所辯伊
      於92年12月29日借訴外人呂啟銓七百七十一萬零四百九十
      八元，隔日訴外人呂啟銓清償伊七百萬元等語為可採，雖
      原告主張訴外人呂啟銓於92年12月30日尚有九百十一萬餘
      元存款，根本無須向被告借款云云，然查依原告提出之訴
      外人呂啟銓存摺存款帳戶及交易資料表觀之，訴外人呂啟
      銓於92年12月30日之提存款即達十餘筆，最後同日之九百
      一十萬餘元之餘額，隨即亦經提領，只剩一千八百零五元
      ，是以該帳戶提領如此頻繁，難保訴外人呂啟銓帳戶中雖
      有九百餘萬元，仍需要向他人調借款項，故原告此部分主
      張應不可採。
（四）復查原告另主張被告所匯予訴外人呂啟銓五百六十一萬一
      千九百六十三元係為清償被告於92年11月27日、92年11月
      28日、92年12月08日92年12月16日、92年12月22日陸續向
      訴外人呂啟銓借款一千七百五十二萬五千九百五十七元之
      部分云云，並提出取款憑條影本為據，惟上開一千七百五
      十二萬五千九百五十七元之取款憑條僅得證明有自訴外人
      呂啟銓帳戶取出款項而已，並未證明此數筆款項究竟轉帳
      至何人帳戶，與被告間之法律關係為何，自無法僅以係被
      告自訴外人呂啟銓帳戶中取款，即遽認被告與訴外人呂啟
      銓間有高達一千七百五十二萬五千九百五十七元之借款，
      況如果上開五百六十一萬一千九百六十三元係被告清償借
      款之用，則為何於隔日訴外人呂啟銓反又匯七百萬元予被
      告，實有違常情，故原告此部分主張應不可採。
（五）況查被告提出並為原告不爭執形式上真正之訴外人呂啟銓
      於93年3 月31日出具之抵押權拋棄證明書，亦明白記載被
      告提供不動產為訴外人呂啟銓設定抵押權，設定權利總價
      值為一千二百萬元，因訴外人呂啟銓目前與被告並無債權
      債務關係，同意拋棄上開抵押權，原設定之抵押權應塗銷
      。可見到93年3 月31日，被告與訴外人呂啟銓間並無債權
      債務關係，雖原告抗辯若被告借訴外人呂啟銓七百七十一
      萬零四百九十八元，則還七百萬元後，訴外人呂啟銓尚有
      七十一萬零四百九十八元未還，為何上開抵押權拋棄證明
      書記載訴外人呂啟銓與被告間無債權債務關係，故上開抵
      押權拋棄證明書不實云云，經查既然抵押權人為訴外人呂
      啟銓，而上開抵押權拋棄證明書又係為塗銷該抵押權而出
      具之證明，其前提必須是被告並未積欠訴外人呂啟銓任何
      債務，換言之，訴外人呂啟銓須對被告無債權關係，至訴
      外人呂啟銓是否有積欠被告債務，則不影響此件抵押權之
      塗銷與否，故被告辯稱上開抵押權拋棄證明書只能證明係
      被告已無對訴外人呂啟銓欠款等語，尚屬可採，原告抗辯
      上開抵押權拋棄證明書不實之理由，尚不足影響上開抵押
      權拋棄證明書之效力。又查原告抗辯上開抵押權所擔保之
      一千二百萬元債權與系爭二百萬元借款債權並非同一筆債
      權云云，並提出訴外人呂啟銓於93年7 月27日出具之證明
      書為證，然為被告否認實質真正，經查上開抵押權並未限
      定擔保何特定債權，是以若被告尚積欠訴外人呂啟銓二百
      萬元，訴外人呂啟銓豈甘願平白塗銷抵押權？故原告此部
      分辯詞應不足採。
（六）綜上所述，系爭二百萬元係訴外人呂啟銓償還向被告借款
      之債務，被告於93年3 月31日前，與訴外人呂啟銓間已無
      債務關係，從而原告依借貸法律關係，先位主張自訴外人
      呂啟銓讓與對被告之二百萬元債權，被告應返還於92年12
      月30日訴外人呂啟銓匯給被告之二百萬元云云，即無理由
      ，應予駁回。
二、備位聲明部分：原告主張若被告否認本件債權為借款而認係
    股款，則被告購買之股票，應屬原告所有，故原告終止信託
    ，被告應返還信託之二百萬元等值之股票云云，惟查系爭二
    百萬元係訴外人呂啟銓償還向被告借款之債務，已如前述，
    自無為原告購買股票之情，兩造間自亦無信託關係存在，從
    而原告主張終止信託關係，返還信託物即二百萬元等值之股
    票云云，亦無理由，應予駁回。
三、原告先位、備位之訴既均受敗訴之判決，則其假執行之聲請
    ，即失所附麗，應均併予駁回。
四、因本案事證已臻明確，兩造其餘主張陳述及所提之證據，經
    本審酌後與判決之論斷，不生影響，爰不一一論駁，附此敘
    明。
五、依民事訴訟法第78條，判決如主文。
中　　華　　民　　國　　94　　年　　1 　　月　　7 　　日
                  民事第二庭    法　官　黃雯惠
以上正本係照原本作成。
如對本判決上訴須於判決送達後20日內向本院提出上訴狀。
中　　華　　民　　國　　94　　年　　1 　　月　　7 　　日
                                書記官　林玗倩
